臺灣高等法院臺南分院刑事判決
　　　上　訴　人
　　　即　被　告　乙　○　○
　　　選任辯護人　高　原　茂
　　　上　訴　人
　　　即　被　告　戊　○　○
　　　選任辯護人　張　雯　峰　律師
　　　上　訴　人
　　　即　被　告　丁　○　○
　　　指定辯護人　本院公設辯護人　己　○　○
　　　上　訴　人
　　　即　被　告　甲　○　○
右上訴人因殺人案件，不服臺灣嘉義地方法院八十五年度重訴字第一號中華民國八十
六年一月三十日第一審判決（起訴案號：臺灣嘉義地方法院檢察署八十四年度偵字第
六三二０號、第六三八四號、第六三八五號、少連偵字第一九０號），提起上訴，判
決後，經最高法院第三次發回更審，本院判決如左：
      主      文
原判決關於乙○○部分撤銷。
乙○○成年人與少年共同殺人，處有期徒刑拾壹年，褫奪公權捌年。扣案尖刀壹把沒
收。
其他上訴駁回。
      事      實
一、乙○○係民國（下同）六十年四月二日出生，於八十四年十二月九日犯罪時已滿
    二十歲為成年人，與成年人壬○○、癸○○、子○○（以上三人均已判刑確定）
    及丑○○、戊○○、丁○○、甲○○（以上四人於行為時，均為已滿十八歲之未
    成年人、丑○○已判刑確定）、寅○○（六十六年一月十五日生，行為時為已滿
    十八歲之未成年人，業經判處有期徒刑十五年確定）、卯○○（六十六年九月十
    四日生，行為時為已滿十八歲之未成年人，業經判處有期徒刑十五年確定）、辰
    ○○（六十六年七月十八日生，行為時為已滿十八歲之未成年人，業經判刑確定
    ）及少年巳○○（六十八年九月十四日生，行為時為十二歲以上十八歲未滿之少
    年，業經判刑確定）、午○○（六十七年二月十五日生，行為時為十二歲以上十
    八歲未滿之少年，業經判刑確定）、未○○（六十七年三月六日生，行為時為十
    二歲以上十八歲未滿之少年，業經判刑確定）、申○○（六十七年九月三十日生
    ，行為時為十二歲以上十八歲未滿之少年，業經判刑確定）、酉○○（六十七年
    七月九日生，行為時為十二歲以上十八歲未滿之少年，業經判刑確定）、戌○○
    （六十九年三月二十日生，行為時為十歲以上十八歲未滿之二少年，業經判刑確
    定）、亥○○（六十九年三月十二日生，行為時為十二歲以上十八歲未滿之少年
    ，業經判刑確定）、天○○（六十八年九月二十日生，行為時為十二歲以上十八
    歲未滿之少年，業經判刑確定）、地○○（六十七年二月四日生，行為時為十二
    歲以上十八歲未滿之少年，業經判刑確定）等二十人，或因係同學關係或因經常
    出入於嘉義市區內不特定之「ＰＵＢ」、舞廳內，飲酒及跳舞作樂認識，而互有
    深淺不同之友誼關係。
二、八十四年十二月九日晚間，壬○○、癸○○、子○○、乙○○、丑○○、戊○○
    、丁○○、甲○○、寅○○、卯○○、辰○○等及少年巳○○、午○○、未○○
    、申○○、酉○○、戌○○、亥○○、天○○、地○○等二十人，經各別相邀而
    先後來到位於嘉義市○○路六一○號「金財神大樓」三樓之「侏儸紀ＰＵＢ」內
    聚集飲酒、跳舞作樂，同時間現役軍人宇○○、辛○、丙○○、宙○○、玄○○
    、黃○○等人，亦因休假而前往該「侏儸紀ＰＵＢ」跳舞，迨至當晚深夜即翌日
    （十日）零時五十五分左右，因少年午○○在該「侏儸紀ＰＵＢ」舞池區怒擲酒
    杯，引起當時在其身旁之辛○不滿，雙方發生口角衝突，午○○及在旁之丑○○
    、巳○○等人，即與辛○發生肢體衝突，辛○之同伴丙○○、宇○○見狀即出面
    為辛○解危，詎竟舉引起壬○○、癸○○、子○○、乙○○、丑○○、戊○○、
    丁○○、甲○○、寅○○、卯○○、辰○○等及少年巳○○、午○○、未○○、
    申○○、酉○○、戌○○、亥○○、天○○、地○○等二十人之不滿，即基於共
    同殺人之犯意聯絡，由丑○○、巳○○分別取出尖刀各一把（其中丑○○所持者
    為筆直刀尖成半斜尖銳形，係由該店內吧台內取出，犯案後經丟棄而費失，巳○○所持者為刀尖成微外彎弧狀，為其預藏於身之物，即為扣案之尖刀），癸○○
    先後以徒手或現場所拾得之石塊（店內裝潢材料）及掃把，壬○○以徒手，子○○以徒手，乙○○以徒手或腳踢，戊○○、丁○○及甲○○均以徒手，其餘寅○○、卯○○、辰○○、午○○、未○○、申○○、酉○○、戌○○、亥○○、天
    ○○、地○○等十一人則分持現場之鐵椅、滅火器、石塊、酒瓶等堅硬、質重、
    銳利等器具，或以徒手或以腳踢之方式，共同下手參與圍殺，分頭追逐及重擊宇
    ○○、丙○○及辛○等三人，辛○被追殺至該閣樓上（店內二樓），丑○○等多
    人，仍分頭予以圍堵、追擊，並朝辛○、宇○○、丙○○等三人之頭部、胸部、
    背部等身體上之要害各處砍殺、重擊，辛○不支先倒於閣樓地上，旋掙扎奮力爬
    起，為逃命而自二、三公尺高之閣樓上跳下該店一樓之舞池中，而倒於舞池內，
    宇○○則奔逃下至舞池中，丑○○等多人見狀復追逐而下，於舞池中或持尖刀、
    或持鐵椅、滅火器、石塊等物，或以拳打腳踢，圍殺、追打、重擊辛○、宇○○
    及丙○○身體各部位，嗣辛○、丙○○在被追殺、圍毆下，分別奔出該「侏儸紀
    ＰＵＢ」店門，而往金財神樓下逃跑，直至該大樓之一樓門口處，仍遭多人追上
    予以圍毆重擊，而宇○○則於該「侏儸紀ＰＵＢ」店內，遭丑○○等人連續砍殺
    、重擊已受有重創，後復遭丑○○等人推出該店位於金財神大樓三樓之店門口附
    近，被丑○○、巳○○等二人持刀前後包夾猛刺其胸、背、腰等重要部位，致其
    傷重不支而倒於該處，因而受有頂骨部四‧二×○‧八×○‧三公分砍傷（傷口
    邊緣整齊，深及顱骨）一處、左上眼臉三‧六×○‧四×○‧三公分裂傷一處、
    鼻部三‧二×一‧四公分擦傷一處、左顴骨部六×二‧八公分擦傷一處、上口唇
    三×一‧三公分表皮脫落擦傷一處、左乳房部二‧四×一‧一公分刺傷一處（傷
    口邊緣整齊，向下刺入，深入胸腔，心臟刺破）、脊椎部一‧八×○‧六×六‧
    五公分及一‧九×○‧五×四‧二公分刺傷各一處（傷口邊緣整齊，稍右下刺入
    ，深及脊椎骨右橫突部）、左肩峰部三‧八×二‧二×二‧五公分刺傷一處（傷
    口整齊，向左刺入，深及肌肉）、左肩胛骨部三‧五×○‧二公分皮膚割破傷一
    處、左肩下部一○‧五×○‧八公分割傷一處（傷口邊緣較不整，深入皮下組織
    ，類破玻璃瓶類刺及）、六×一‧四×○‧六公分砍傷一處（傷口邊緣整齊，深
    入肋骨）、右肩下部一×○‧三公分、一‧五×○‧五公分、三×○‧五公分割
    傷各一處（傷口邊緣較不整，深入皮下組織，類破玻璃瓶類刺及）、一‧六×○
    ‧三×○‧三公分皮膚割破傷一處、○‧五×○‧三公分、○‧四×○‧三公分
    表皮脫落各一處（挫傷）、左腰部三×○‧四公分皮膚割破傷一處、左臀部一‧
    六×○‧五×五‧六公分割傷一處（傷口整齊，向下直入深及深部肌肉）、左三
    角肌部二×○‧七×○‧六公分割傷一處（傷口整齊，向下直入，深及肌肉）、
    左上臂部二‧二×○‧三公分皮膚割破傷一處、左前臂部二‧五×○‧四公分表
    皮剝脫一處（挫傷）、右前臂前部五×○‧三公分皮膚割傷一處、○‧六×○‧
    三公分表皮剝脫一處（挫傷）、右大腿後部四×一‧二公分表皮剝脫一處、右膕
    凹部一×○‧六公分表皮剝脫一處、右小腿後部三‧二×○‧四公分表皮剝脫一
    處等傷。辛○因而受有頭皮六×○‧五×○‧五公分撕裂傷、下腹部三×一×一
    公分撕裂傷、左上肢一×○‧五公分、一‧五×○‧五公分、二‧五×○‧五公
    分等多處擦傷、左側腰部二‧五×○‧五×三公分穿刺傷等傷，丙○○則受有頭
    皮五×一×一公分撕裂、右上肢前緊二‧五×○‧五×一公分、六×○‧五×一
    公分撕裂傷、右大腿三×○‧三×○‧五公分撕裂傷等傷。嗣警方人員據報前往
    處理，丑○○等人聽聞警察來了，始罷手分別逃離現場。後宇○○經送醫急救，
    延至同日凌晨一時七分左右傷重不治死亡，而辛○、丙○○等二人，則經送醫急
    救後，倖免於難。旋經警循線於八十四年十二月十日中午十二時左右，在嘉義市
    ○○路查獲酉○○，於訊問時並播放該「侏儸紀ＰＵＢ」設於店門口之攝影機所
    拍攝出入口處追殺毆打畫面之錄影帶後，始循線查獲丑○○、癸○○、壬○○、
    子○○、乙○○、戊○○、丁○○、甲○○及巳○○、寅○○、卯○○、辰○○
    、午○○、未○○、申○○、酉○○、戌○○、亥○○、天○○、地○○等二十
    人，並扣得巳○○所有持之殺人之尖刀一把。
三、案經宇○○之父庚○○及辛○、丙○○訴由嘉義市警察局第一分局報由臺灣嘉義
    地方法院檢察署檢察官偵查起訴。
      理      由
一、訊據上訴人即被告乙○○、戊○○、丁○○及甲○○均矢口否認有參與毆打被害
    人宇○○、辛○、丙○○之行為，被告乙○○辯稱：案發時伊雖在場，但僅在那
    邊觀看，並未出手毆打被害人等人，伊尚還勸子○○不要打，自不能因有進出該
    「侏儸紀ＰＵＢ」店門及圍觀即可論以共同正犯等語。被告戊○○辯稱：伊與朋
    友一起到該「侏儸紀ＰＵＢ」，嗣因朋友被衝散，伊在該店進進出出係在找尋失
    散的朋友，並非參與殺人，而錄影帶中排列伊比手勢，係叫經理趕快叫救護車救
    人並非參與殺人，伊無殺人之犯意聯絡，亦無助勢之意思等語。被告丁○○辯稱
    ：伊並未出手打人，亦沒有在該處跑來跑去，並無殺人之犯意聯絡。被告甲○○
    辯稱：伊與被害人及殺人兇手均不認識，當時因朋友被衝散，於找尋朋友時被錄
    影機錄到，並無參與圍毆被害人，與被告亦無犯意聯絡等語。
二、查被告乙○○、戊○○、丁○○、甲○○等四人與丑○○等十六人，分由丑○○
    、巳○○各持一把尖刀，其餘之人或持鐵椅、滅火器、石頭、酒瓶、掃把或以拳
    打腳踢等，共同在上開「侏儸紀ＰＵＢ」店內，砍殺、圍毆、追打被害人宇○○
    、辛○、丙○○等三人，其中宇○○被持刀之丑○○、巳○○二人及其餘上開同
    夥多人捉著推拉出該店門口（即金財神大樓三樓），復遭渠等多人猛刺、圍毆身
    體要害倒於門外附近之走道上，而Ａ○、丙○○被重擊毆打後，逃出該店門口，
    仍遭被告等多人追逐砍殺、毆打至一樓而倒在地上等情，迭據被害人辛○、丙○○先後於警訊、偵查及原審訊問時指述明確，且與被害人一同前往之宙○○、玄
    ○○、黃○○等人，及目擊證人即「侏儸紀ＰＵＢ」店內職員Ｂ○○、Ｃ○○、
    Ｄ○○、Ｅ○○、Ｆ○○、Ｇ○○等人證述目睹被告等二十人分持尖刀、鐵椅、
    滅火器、石頭、酒瓶等，砍殺、圍毆、追打被害人等三人之過程情節均大致相符
    。而被害人宇○○於被殺後，因傷重而倒於該店門口走道附近，辛○及丙○○於
    店內遭砍殺、圍毆後，復被追逐毆打至該棟大樓之一樓而倒於地上等情，復據證
    人即據報趕抵現場處理之嘉義市警察局第一分局偵查員Ｈ○○於台灣嘉義地方法
    院八十五年度重訴字第九號卯○○殺人案件訊問時結證無訛，有該訊問筆錄之影
    本附卷可稽。且原審及本院前審先後三次勘驗扣案之「侏儸紀ＰＵＢ」店門口錄
    影帶，被告四人均坦承影像中有其人走動無誤。
三、被害人宇○○、辛○及丙○○等三人，因遭被告乙○○、戊○○、丁○○、甲○○等四人與本案共犯丑○○、巳○○各持尖刀一把，及共犯癸○○、壬○○、子
    ○○、寅○○、卯○○、辰○○、午○○、未○○、申○○、酉○○、戌○○、
    亥○○、天○○、地○○等人，或持現場之鐵椅、滅火器、石塊、酒瓶、掃把，
    或由被告四人以徒手或以腳踢之方式，共同砍殺、圍殺、重擊結果，致宇○○受
    有頂骨部四‧二×○‧八×○‧三公分砍傷（傷口邊緣整齊，深及顱骨）一處、
    左上眼臉三‧六×○‧四×○‧三公分裂傷一處、鼻部三‧二×一‧四公分擦傷
    一處、左顴骨部六×二‧八公分擦傷一處、上口唇三×一‧三公分表皮脫落擦傷
    一處、左乳房部二‧四×一‧一公分刺傷一處（傷口邊緣整齊，向下刺入，深入
    胸腔，心臟刺破）、脊椎部一‧八×○‧六×六‧五公分及一‧九×○‧五×四
    ‧二公分刺傷各一處（傷口邊緣整齊，稍右下刺入，深及脊椎骨右橫突部）、左
    肩峰部三‧八×二‧二×二‧五公分刺傷一處（傷口整齊，向左刺入，深及肌肉
    ）、左肩胛骨部三‧五×○‧二公分皮膚割破傷一處、左肩下部一○‧五×○‧
    八公分割傷一處（傷口邊緣較不整，深入皮下組織，類破玻璃瓶類刺及）、六×
    一‧四×○‧六公分砍傷一處（傷口邊緣整齊，深入肋骨）、右肩下部一×○‧
    三公分、一‧五×○‧五公分、三×○‧五公分割傷各一處（傷口邊緣較不整，
    深入皮下組織，類破玻璃瓶類刺及）、一‧六×○‧三×○‧三公分皮膚割破傷
    一處、○‧五×○‧三公分、○‧四×○‧三公分表皮脫落各一處（挫傷）、左
    腰部三×○‧四公分皮膚割破傷一處、左臀部一‧六×○‧五×五‧六公分割傷
    一處（傷口整齊，向下直入深及深部肌肉）、左三角肌部二×○‧七×○‧六公
    分割傷一處（傷口整齊，向下直入，深及肌肉）、左上臂部二‧二×○‧三公分
    皮膚割破傷一處、左前臂部二‧五×○‧四公分表皮剝脫一處（挫傷）、右前臂
    前部五×○‧三公分皮膚割傷一處、○‧六×○‧三公分表皮剝脫一處（挫傷）
    、右大腿後部四×一‧二公分表皮剝脫一處、右膕凹部一×○‧六公分表皮剝脫
    一處、右小腿後部三‧二×○‧四公分表皮剝脫一處等傷，經送醫急救後，因其
    中一刀即左乳房部二‧四×一‧一公分之刺傷，深入胸腔，刺破心臟，傷及要害
    不治死亡等情，業經檢察官督同檢驗員相驗明確，並製有勘驗筆錄、驗斷書、相
    驗屍體證明書各一件在卷可查。另辛○因而受有頭皮六×○‧五×○‧五公分撕
    裂傷、下腹部三×一×一公分撕裂傷、左上肢一×○‧五公分、一‧五×○‧五
    公分、二‧五×○‧五公分等多處擦傷、左側腰部二‧五×○‧五×三公分穿刺
    傷等傷。丙○○則受有頭皮五×一×一公分撕裂、右上肢前緊二‧五×○‧五×
    一公分、六×○‧五×一公分撕裂傷、右大腿三×○‧三×○‧五公分撕裂傷等
    傷，該二人經送醫始倖免於難等情，亦分別有診斷證明書各一件在卷可證。
四、被告等雖均以當時雖在現場，但與兇手丑○○等並非同夥，亦無參與圍毆、砍殺
    、追打被害人宇○○、辛○、丙○○等語置辯，惟查：
    （一）被告乙○○確於上開時、地，參與毆打、追殺被害人等之事實，業據同案
          被告癸○○（詳偵字第六三八四號卷第二十三頁、第二十四頁、原審卷二
          第二二二頁、第二二三頁、原審卷三第十一頁、第四十六頁、第四十七頁
          、本院上訴卷第一五九頁至一六六頁之陳情狀）、丑○○（詳少連偵字第
          一九○號卷第三十一頁、第三十二頁、第四十三頁、第四十四頁、原審卷
          一第十四頁、第一○九頁）、子○○（詳少連偵字第一九○號卷第十三頁
          ）、戊○○（詳第一五六二二號警卷第二頁、偵字第六三二○號卷第二十
          二頁）、丁○○（詳偵字第六三二○號卷第二十三頁）、甲○○（詳同卷
          第二十頁）、酉○○（詳第一五四○七號警卷第十七頁、少連偵字第一九
          ○號偵查卷第六十三頁）、申○○（詳偵字第六三八四號卷第二十五頁）
          供述明確，參以同案被告丑○○於警訊中明確供稱：「乙○○也有參與毆
          打宇○○等人，當時追殺宇○○等人時，我確定乙○○是跟在我後面：：
          我確定乙○○有參與毆打，我親眼看到」等語（詳少連偵字第一九○號偵
          查卷第三十一頁背面、第三十二頁）、而於偵查中則供稱：「問：乙○○
          有參與？答：是」、「問：乙○○毆打被害人，你親眼見到？答：是我親
          眼看到」等語（見同上卷第四十三頁背面、第四十四頁），同案被告癸○○於原審訊問時明確指稱：「乙○○用腳踢人家：：在接（近）電影街的
  地方踢一人，倒在地上的人：：在接近賣票處也踢人」、「乙○○有踢一
          個倒在地上的被害人，進來又踢另一被害人，前個踢肚子胸部、頭部，第
          二個打他的背及踢他的腳」、「乙○○打人是用腳踢、用手打」等語觀之
          （詳原審卷二第二二二頁、第二二三頁、原審卷三第十一頁、第四十六頁
          、第四十七頁）等語觀之，堪認被告乙○○確有參與毆打追殺被害人等，
          所辯未參與毆打被害人云云，顯係卸責之詞，殊不足採。
    （二）被告戊○○亦確有在該「侏儸紀ＰＵＢ」店門口參與毆打被害人等情，業
          據同案被告癸○○（詳第一五七六○號警卷第二頁、第三頁、偵字第六三
          八四號卷第二十三頁、第二十四頁）、乙○○（詳少連偵字第一九○號卷
          九十二頁）、共犯申○○（詳偵字第六三八四號卷第二十五頁，經指被告
          戊○○之相片後明確指稱戊○○確有參與毆打被害人）、地○○（詳偵字
          第六三二○號卷第五十五頁背面）、丑○○（詳少連偵字第一九○號卷第
          九十二頁）供述明確，其中同案被告癸○○於警訊中供稱：「我是有看見
          甲○○（穿黑衣服戴眼鏡）、戊○○二人及丑○○等人在ＰＵＢ門口毆打
          被害人」等語（詳第一五七六○號警卷第三頁）、乙○○於偵查中經提示
          甲○○、丁○○、戊○○三人相片後供稱：「問：此三人當天有在場參與
          圍毆被害人？答：有，我有看到他們」（詳少連偵字第一九○號卷九十二
          頁），丑○○於偵查中經提示甲○○、丁○○、戊○○三人相片後供稱：
          「問：此三人你帶去且參與毆打？答：他們三人於我追殺被害人時，跟在
          我後面追被害人，在外面追打被害人後再跑入內再追打被害人」，地○○
          於偵查中稱：「問：丑○○、乙○○、子○○、戊○○、丁○○、甲○○
          皆於現場參加毆打？答：是，他們皆有在場參加毆打被害人」（詳偵字第
          六三二○號卷第五十五頁背面）等語，另證人宙○○、黃○○於偵查中亦
          當庭指認並證稱：戊○○有參與毆打（詳少連偵字第一九○號卷九十三頁
          ），且前揭錄影帶亦確拍攝到被告戊○○在該店中隨著人群追逐被害人而
          數次進出之畫面，堪認被告戊○○確有參與毆打被害人等無誤。
    （三）被告丁○○亦確有參與毆打追逐被害人等之事實，業據同案被告癸○○（
      詳第一五七六○號警卷第三頁、偵字第六三八四號卷第二十三頁、第二十
          四頁）、乙○○（詳少連偵字第一九○號卷九十二頁）、共犯申○○（詳
          偵字第六三八四號偵查卷第二十五頁，經指被告丁○○之相片後明確指稱
          丁○○確有參與毆打被害人）、地○○（詳偵字第六三二○號卷第五十五
          頁背面）、戊○○（第一五六二二號警卷第四頁、偵字第六三二○號卷第
          二十二頁）、丑○○（詳少連偵字第一九○號卷九十二頁）供述明確，另
          證人宙○○、黃○○於偵查中亦當庭指認並證稱：丁○○有參與毆打（詳
          少連偵字第一九○號卷九十三頁），且前揭錄影帶亦確拍攝到被告丁○○
          在該店中隨著人群追逐被害人而數次進出之畫面，堪認被告丁○○確有參
          與毆打被害人等無誤。被告丁○○前開所辯，亦屬卸責之詞，不足採信。
    （四）被告甲○○亦確有在該「侏儸紀ＰＵＢ」店門口參與毆打被害人等情，業
          據同案被告癸○○（詳第一五七六○號警卷第三頁、偵字第六三八四號卷
          第二十三頁、第二十四頁）、乙○○（詳少連偵字第一九○號偵查卷九十
          二頁背面）、申○○（詳偵字第六三八四號卷第二十五頁，經指被告甲○○之相片後明確指稱甲○○確有參與毆打被害人）、地○○（詳偵字第六
          三二○號卷第五十五頁）、戊○○（第一五六二二號警卷第四頁、偵字第
          六三二○號卷第二十二頁）、丑○○（詳少連偵字第一九○號卷九十二頁
          、原審卷一第一○九頁）、玄○○（詳偵字第六三二○號卷第二十頁）供
          述明確，其中同案被告癸○○於警訊中供稱：「我是有看見甲○○（穿黑
          衣服戴眼鏡）、戊○○二人及丑○○等人在ＰＵＢ門口毆打被害人」等語
          （詳第一五七六○號卷第三頁背面）、乙○○於偵查中供稱：「問：甲○○、丁○○、戊○○當天有在場參與圍毆被害人？答有，我有看到他們。
          」等語（詳少連偵字第一九○號卷九十二頁背面），另證人宙○○、黃○○於偵查中亦當庭指認並證稱：甲○○有參與毆打（詳少連偵字第一九○
          號卷九十三頁），且前揭錄影帶亦確拍攝到被告甲○○在該店中隨著人群
          追逐被害人而數次進出之畫面，堪認被告甲○○確有參與毆打被害人等無
          誤，所辯未參與毆打，亦不足取。
    （五）至癸○○、丑○○、巳○○、午○○、玄○○、地○○等於原審及本院上
          訴審及更一審時，雖翻異前供，一致供稱乙○○、戊○○、丁○○、甲○○等未參與毆打云云，核與前開所調查之事實不符，顯係事後迴護其他被
          告之詞，均不足採信。且本件犯罪係午○○與辛○發生口角，丑○○、壬○○等一、二十人即幫助午○○圍毆、追殺辛○及欲為辛○解圍之宇○○
          、丙○○等三人，二十餘人遂在該「ＰＵＢ」內上、下、裡、外追逐毆打
          、刺殺，依卷證資料，當時因雙方人數眾多，場面混亂，警員事後據報前
          往處理，調取並播放設於「侏儸紀ＰＵＢ」門口之錄影帶，供丑○○等人
          辨識相關者之姓名及行為，則上開錄影係以機器設備將事件經過如實照錄
          ，並未經過人為剪接，錄影帶之內容即係所錄事實之重現，故該錄影帶與
          本件案情相關，為重要之關鍵證據。癸○○、乙○○、丑○○、申○○、
          地○○及午○○等人觀看錄影帶後，依據錄影帶內容指稱：乙○○、戊○○、丁○○、甲○○等有參與毆打被害人之陳述，係在場參與或目睹犯罪
          事實經過，彼等事後觀看錄影帶內容所為之陳述，無非利於辨識，既出於
          任意性，乃係陳述親身聞見之待證事實，而非傳聞證據，應有證據能力，
          自不待言，雖然就錄影帶之顯示未能看出被告等四人正在毆打對方之情形
          ，然該錄影機係固定設在該店門口櫃台邊，就顧客通經門口之情形予以錄
          影，對本案於舞池內如何發生爭端，嗣在屋內如何毆打追，均未能拍錄，
          但依前述其他共犯之陳述等證據，已足證明被告等參與犯罪。另證人Ｉ○○雖在原審證稱：「我沒看到他們三人（指戊○○、丁○○及甲○○）參
          與毆打，也沒有下場參與助勢」等語，證人Ｊ○○證稱：「我沒看到他們
          三人（指戊○○、丁○○及甲○○）參與，他們三人在躲」等語，惟Ｉ○○復供稱：「外面事情我不知道」，Ｊ○○亦稱：「原本在一起，打起來
          就散了」等語，茲按Ｋ○○、戊○○及甲○○等人，係在該「侏儸紀ＰＵ
          Ｂ」店外毆打被害人等，證人Ｉ○○人則在該店內，是其所稱未見到被告
          戊○○等三人參與毆打，尚難據此即認被告戊○○等三人未參與毆打，至
          Ｊ○○所證僅能證明其未親眼見到被告戊○○等三人毆打被害人，且當時
          既係相當混亂，苟Ｊ○○能在打架時即見到被告戊○○等三人，何以遲至
          事畢始與該等三人會合，是尚難據其證言即證明被告戊○○等三人確未參
          與毆打。至證人Ｌ○○於原審訊問時證稱：未在該店內看到被告戊○○等
          三人參與毆打，在外面是否有打伊不知情等語，證人Ｍ○○證稱，伊只顧
          伊自己，沒注意誰打及被害人辛○、丙○○等人，所證無法指證被告戊○○、丁○○、甲○○及乙○○毆打等語，因當時被害人僅顧著逃命，豈有
          餘力去注意戊○○、丁○○、甲○○及乙○○是否有參與毆打，是該錄影
          帶及前開證人之證言，均不足證明被告戊○○等四人確未參與毆打，亦難
          據此採為被告等四人有利認定之依據，至被告等請求再勘驗錄影帶，惟錄
          影帶業經原審及本院先後勘驗三次，並詳載於勘驗筆錄，事證已臻明確，
          本院認無再予勘驗之必要，並予敘明。
    （六）被告等四人或以徒手或以腳踢被害人已如前述，另同案共犯巳○○坦承持
          刀砍殺被害人，地○○、Ｎ○○、午○○、未○○、申○○、天○○、酉
          ○○、戌○○、亥○○、卯○○、辰○○等人分持鐵椅、滅火器、石頭、
          酒瓶或以拳打腳踢方式參與追逐毆打被害人等事實，亦據該共犯分別於警
          訊、偵查、原審少年法庭調查審理、原審訊問時供述明確（以上業經原審
          調取八十五年度重訴字第二號、第九號、第十二號、八十五年度少重訴字
          第一號案全卷核閱屬實，並影印有各該筆錄附卷可參），互符上揭共犯所
          供述持刀、鐵椅、滅火器、拳頭等圍毆、追打被害人等三人之情節相符，
          另亦在設於該店門口之攝影機所拍攝到其中多人（非指被告四人）先後追
          打或揮砍被害人之鏡頭相符（原審於八十五年五月十三日、本院八十六年
          八月十三日及九十年一月十七日當庭勘驗，並製有勘驗筆錄及審判筆錄在
          卷可稽）。此外，並有共犯巳○○所有持以砍殺被害人等三人之刀尖成微
          外彎弧形尖刀一把扣案可資佐證，而該刀經送請內政部警政署刑事警察局
          檢測結果，確呈血跡陽性反應，亦有該局八十五年四月十一日刑醫字第二
          一七○○號鑑驗書附於原審八十五年少重訴字第一號卷內可參。至於被告
          丑○○持之以行兇之尖刀一把雖未扣案，惟其係刀尖為半斜尖銳形尖刀，
          亦據同案被告子○○、共犯天○○、酉○○、巳○○一致供明在卷，並繪
          製該刀之形狀附卷可憑（詳見原審八十五年度重訴字第二號卷所附八十五
          年度偵字第二七一號卷），互核亦屬相符，綜上事證，參互引證，足認被
          告乙○○等四人確有與巳○○等十六人，分別持刀、鐵椅、石頭、滅火器
          、掃把、或以拳毆腳踢共同圍毆、砍殺、追打被害人宇○○等三人之行為
          至明。是被告等人之共同行為與被害人宇○○之死亡結果間、與辛○、丙○○之受傷結果間，均有因果關係，亦可認定。
    （七）按被告等人所分別持以殺人之尖刀甚為銳利，所持之酒瓶、鐵椅、石頭、
          滅火器等物品，則均係質重堅硬之器具，多人持該等器具圍毆重擊被害人
          等三人，足使被害人完全喪失防禦能力，且足以使該三人受重創而致命等
          情，除為持尖刀之被告丑○○、持石頭之被告癸○○所明知，亦屬以拳打
          腳踢方式參與追逐毆打被害人等三人之壬○○、子○○、乙○○、戊○○
          、丁○○、甲○○等人可預見，乃被告等多人竟共同持尖刀、各該器具、
          及拳打腳踢之方式，猛力砍殺、重擊、圍毆被害人等三人，下手揮刺、毆
          打之部位均在頭部、胸部、背部等人體要害部位，所造成之傷深及心臟、
          刺穿腰內部，顯見於共同圍毆時持刀之被告丑○○與共犯巳○○下手揮砍
          被害人均甚為用力，有殺人之故意，應無可疑。而被告丑○○及共犯巳○○在店內舞池內揮刀砍殺被害人等情，為被告癸○○、壬○○、子○○、
          乙○○、戊○○、丁○○、甲○○等人及其餘共犯所共見共聞之事實，復
          據被告癸○○、壬○○、子○○、乙○○、戊○○、丁○○、甲○○等供
          明在卷，其等在可預見被害人可因其等多人之圍毆砍殺而致命，猶繼續持
          石頭、滅火器、鐵椅、酒瓶等物及拳打腳踢之方式，共同參與圍毆、追逐
          、重擊被害人，使其等無法逃離被殺害之危險狀態，均足徵被告癸○○、
          壬○○、子○○、乙○○、戊○○、丁○○、甲○○等人亦有殺害宇○○
          、辛○、丙○○等三人之犯意，而與持刀之被告丑○○、共犯巳○○及其
          餘共犯多人有共同之犯意聯絡及行為分擔甚明，尤其被害人辛○、丙○○
          於逃出該店外，被告等人猶繼續追殺至該金財神大樓之一樓處繼續圍毆，
          直至聽聞警員前來始罷手離去，益徵被告等人確有殺人之犯意無疑。被告
          乙○○、戊○○、丁○○、甲○○等人所辯未參與毆打，亦無殺人之故意
          云云，顯卸責之詞，均難以採信。
    （八）綜上所述被告乙○○等四人均有如事實所示之犯行，事證明確，被告等前
          開犯行，均可認定。
五、按被告乙○○、戊○○、丁○○、甲○○及共犯巳○○等二十人，共同基於殺人
    之犯意，同時共同圍毆、追殺被害人宇○○、辛○及丙○○等三人，致宇○○死
    亡、辛○、丙○○受創傷送醫急救倖免於難，是核被告乙○○、戊○○、丁○○
    、甲○○等四人所為，均係犯刑法第二百七十一條第一項之殺人罪及同條第二項
    、第一項之殺人未遂罪。被告等四人與丑○○、癸○○、壬○○、子○○、巳○○、地○○、Ｎ○○、午○○、未○○、申○○、天○○、酉○○、戌○○、亥
    ○○、卯○○、辰○○等二十人間，有犯意聯絡及行為分擔，均係共同正犯。其
    等以一殺人行為，同時殺死宇○○、殺傷辛○、丙○○，係屬一行為而侵害數法
    益，為想像競合犯，應依刑法第五十五條之規定，應從較重之殺人罪論處，公訴
    人認係連續犯，尚有誤會。再按共犯巳○○（六十八年九月十四日生）、午○○
    （六十七年二月十五日生）、未○○（六十七年三月六日生）、申○○（六十七
    年九月三十日生）、酉○○（六十七年七月九日生）、戌○○（六十九年三月二
    十日生）、亥○○（六十九年三月十二日生）、天○○（六十八年九月二十日生
    ）、地○○（六十七年二月四日生）等人，行為時均為十二歲以上十八歲未滿之
    少年，有其等八人之年籍資料在卷可憑。而被告乙○○係成年人竟與十二歲以上
    十八歲未滿之少年共犯前開殺人罪，除法定刑為死刑及無期徒刑部分依法不得加
    重外，應依兒童少年及福利法第七十條第一項前段之規定，加重其刑。
六、原審就被告乙○○部分予以論罪科刑，固非無見，惟查：成年人與未滿十八歲之
    人共同實施犯罪者，少年事件處理法第八十五條第一項雖有加重其刑至二分之一
    之規定，然九十二年五月二十八日公布，同月三十日生效之兒童少年及福利法第
    七十條第一項前段就成年人與少年共同實施犯罪者，亦定有加重其刑至二分之一
    之明文，且同法第一條第二項復設有：「兒童少年及福利依本法之規定，本法未
    規定者，適用其他法律」之優先規定，是乙○○與少年犯罪，其行為後關於加重
    其刑應適用之法律，業因兒童少年及福利法之公布施行而有變更，該法第七十條
    第一項前段較之少年事件處理法前開規定，並無更不利於行為人之情形，依刑法
    第二條第一項暨前引兒童少年及福利法第一條第二項之規定，本於後法優於前法
    之原則，自應優先適用兒童少年及福利法第七十條第一項前段加重之規定，原審
    不及適用，尚有未合，被告乙○○上訴意旨，否認犯罪，指摘原判決此部分不當
    ，固無可取，但原判決此部分既有前述可議之處，即屬無可維持，應由本院撤銷
    改判。爰審酌被告乙○○之素行資料，僅因友人之細故與被害人發生口角糾紛，
    即萌共同殺人之犯意，及其等犯罪之動機、手段、參與程度之輕重、所生危害，
    迄未與被害人及其家屬賠償損害，及犯罪後之態度等一切情狀，量處有期徒刑拾
    壹年褫奪公權捌年。扣案之尖刀一把，係共犯巳○○所有，並係共同持以殺人之
    用，併依法宣告沒收。另被告戊○○、丁○○、甲○○部分原審適用刑法第二十
    八條、第二百七十一條第一項、二項、第五十五條、第三十七條第二項、第三十
    八條第一項第二款，並審酌各被告之素行資料，及其等犯罪之動機、手段、參與
    程度之輕重、所生危害，迄未與被害人及其家屬賠償損害，及犯罪後之態度等一
    切情狀，分別量處戊○○、丁○○、甲○○各處有期徒刑拾年，均褫奪公權柒年
    ，並將扣案之尖刀一把，係共犯巳○○所有，並係共同持以殺人之用，併依法宣
    告沒收。其認事用法，核無不當，量刑亦稱妥適，被告戊○○、丁○○、甲○○
    等上訴意旨，猶執前詞，否認犯罪，指摘原判決不當，均非有理由，應予駁回。
七、據上論斷，應依刑事訴訟法第三百六十八條、第三百六十九條第一項前段，第三
    百六十四條、第二百九十九條第一項前段、刑法第二十八條、第二百七十一條第
    一項、二項、第五十五條、第三十七條第二項、第三十八條第一項第二款、兒童
    少年及福利法第七十條第一項前段，判決如主文。
本件經檢察官林炎昇到庭執行職務。
中    華    民    國      九十三      年      七      月      二十九    日
                                  臺灣高等法院臺南分院刑事第五庭
                                      審判長法官  楊明    章
                                            法官  沈    揚    仁
                                            法官  戴    勝    利
右正本證明與原本無異。
如不服本判決，應於判決送達後十日內向本院提出上訴狀，其未敘述理由者並應於提
出上訴狀後十日內向本院補提理由書（應附繕本)。
                                      法院書記官  李    珍    鳳
中    華    民    國      九十三      年      七      月      三十      日
附錄法條：
刑法第二百七十一條第一項：殺人者，處死刑、無期徒刑或十年以上有期徒刑。
                  第二項：前項之未遂犯罰之。
